【裁判字號】    89,家抗,298
【裁判日期】    900102
【裁判案由】    指定遺產管理人
【裁判全文】
臺灣高等法院民事裁定  八十九年度家抗字第二九八號
      抗  告  人  財政部國有財產局
      法定代理人  李瑞倉
右抗告人因與相對人新竹縣峨眉鄉農會間指定遺產管理人事件，對於中華民國八十九
年十一月十六日台灣台北地方法院八十九年度管字第八０號所為裁定提起抗告，本院
裁定如左：
      主      文
原裁定廢棄，發回台灣台北地方法院。
      理      由
一、原裁定意旨略以：「本件聲請意旨略以被繼承人蔡庭中於民國八十九年五月五日
    死亡，聲請人為其債權人，然被繼承人蔡庭中之繼承人均拋棄繼承，同時又組不
    成親屬會議，是聲請指定國有財產局為遺產管理人。聲請人主張上開事實，業據
    其提出戶籍謄本、拍賣抵押物裁定影本、起訴狀影本、繼承人系統表、拋棄繼承
    通知書等件為據，自信為真實。是本院認為指定國有財產局為被繼承人蔡庭中之
    遺產管理人應為適當，並為承認繼承之公示催告」等語。
二、抗告意旨則以：「查被繼承人蔡庭中死亡除戶戶籍謄本之出生別係「三男」，應
    有父母、兄弟姐妹等繼承人，惟依案卷內並無該等繼承人死亡或聲明拋棄繼承之
    相關資料，故原審法院未予詳查即據指定抗告人為被繼承人蔡庭中之遺產管理人
    ，自有未洽。本案繼承人縱使均已拋棄繼承權，惟按司法院七十四年十月十五日
    院台廳一第０五七八六號函示：「此類拋棄繼承事件，多屬遺債大於遺產，形同
    破產，盡量避免選任國有財產局為遺產管理人」，查被繼承人蔡庭中死亡後，其
    子女均拋棄繼承，且原審於為前述裁定時查知蔡君之遺產不多，且有至少新台幣
    肆佰萬元之債務，國庫對其遺產已無期待利益，自應避免選任抗告人為管理人；
    且按選任遺產管理人，亦須考慮其適切性，即以對其遺產、遺債之情形了解較深
    者優先選任為宜；今蔡庭中之子女、父母、兄弟姐妹倘已合法拋棄，惟渠等對蔡
    庭中之負債情形必較抗告人明瞭，應以指定其親屬擔任最為適宜。」等語。
三、按遺產繼承人，除配偶外，依下列順序(一)直系血親卑親屬(二)父母(三)兄弟姊妹(四)祖
    父母定之，先順序之繼承人均拋棄其繼承權時，由次順序之繼承人繼承之，其次
    順序繼承人有無不明或第四順序之繼承人均拋棄其繼承權者，準用關於無人承認
    繼承之規定，此觀民法第一千一百三十八條、第一千一百七十六條第七項規定自
    明。經查本件被繼承人蔡庭中於八十九年五月五日死亡，繼承人即其子女蔡閎宇
    、蔡享翰、蔡孝謙已向法院聲明拋棄繼承，依上開民法第一千一百七十四條第一
    項規定，如被繼承人蔡庭中之父蔡連發、母蔡朝西未拋棄繼承，則應由彼二人繼
    承其遺產，否則亦由被繼承人之兄弟姐妹繼承，顯非無人繼承；惟原法院未查明
    被繼承人蔡庭中之父蔡朝發、母蔡朝西、或其兄弟姐妹有無向該院聲明拋棄繼承
    ，即依相對人之聲請，選任抗告人為蔡庭中之遺產管理人，於法自有未合。
四、次按拋棄繼承事件，多屬遺債大於遺產形同破產，應儘量避免選任國有財產局為
    遺產管理人，司法院七十四年十月十五日院臺廳一字第０五七八六號函示意見可
    資參照。經查本件被繼承人蔡庭中積欠相對人之債務本金尚有新臺幣（下同）四
    百餘萬元，應屬遺債大於遺產之情形，是國庫對其遺產應無民法第一千一百八十
    五條之期待利益。而國有財產局乃公務機關，依國有財產法之規定係綜理國有財
    產事務，執行事務所需預算為全國人民納稅所得，倘顯無遺產可歸屬國庫，自不
    宜選任國有財產局為管理人，以避免其代管私人遺產之管理費用無法由被繼承人
    遺產歸墊，導致利用全民資源負擔個人私務之支出，不符社會公平原則，故仍應
    自被繼承人之繼承人或親屬中選任遺產管理人為宜。原法院未詳予審酌，逕行指
    定抗告人為被繼承人蔡庭中之遺產管理人，核有不當，抗告意旨指摘原裁定不當
    ，求予廢棄，非無理由，爰將原裁定廢棄，發回原法院就近調查上開事項後，另
    為適當之裁定。
五、據上論結，本件抗告為有理由，爰裁定如主文。
中      華      民      國     九十    年       一      月      二      日
                                 臺灣高等法院民事第六庭
                                     審判長法  官  吳  欲  君
                                           法  官  陳  博  享
                                           法  官  藍  文  祥
右正本係照原本作成。
如不服本裁定，應於收受送達後十日內向本院提出抗告狀，並應繳納抗告費新台幣四
十五元正。
中      華      民      國     九十     年      一      月        二    日
                                           書記官  吳  鎮  鑫


司法院資訊處製作；財團法人民間司法改革基金會備份。
